【裁判字號】    91,訴,3672
【裁判日期】    920522
【裁判案由】    清償借款等
【裁判全文】
臺灣高雄地方法院民事判決  九十一年度訴字第三六七二號
    原      告    甲○○
    訴訟代理人    陳新三  律師
                  謝旻吟  律師
    被      告    丙○○
                  丁○○
    被告兼共同
    法定代理人    乙○○      .
右當事人間請求清償借款等事件，本院判決如左：
      主      文
原告之訴及假執行之聲請均駁回。
訴訟費用由原告負擔。
      事實及理由
一、原告主張：被告之被繼承人陳存德（於民國八十九年十一月二十九日死亡），自
    八十五年底、八十六年初間，陸續向原告借錢，至八十七年一月五日止合計借款
    新台幣（下同）一百萬元，又自八十七年一月五日至八十八年十一月十日止，借
    款合計一百萬元，總計借款二百萬元，訴外人陳存德並簽發面額各一百萬元之本
    票二紙，復於八十九年一月間，將坐落高雄市○鎮區○○段一五四四地號土地（
    權利範圍：五二０分之二四）及同市區○○段一０五地號土地（權利範圍二二二
    九八四分之五０七四六）（下稱系爭二筆土地）各設定一百萬元抵押權供擔保，
    原告當時並不知悉訴外人陳存德業經鈞院宣告禁治產，且訴外人陳存德於設定抵
    押權當時意識正常，此由其仍得自行申請印鑑證明及戶籍謄本資料一情觀之甚明
    ，足證訴外人陳存德確有向原告借款二百萬元，茲因被告為訴外人陳存德之繼承
    人，依法就上開債務應負連帶給付責任，其中八十七年一月五日以前之借款一百
    萬元，依消費借貸或不當得利之法律關係請求；自八十七年一月五日以後之借款
    一百萬元，則依不當得利之法律關係提起本件訴訟等語。於本院聲明：(一)被告應
    連帶給付原告二百萬元，及自起訴狀繕本送達之翌日起至清償日止，按週年利率
    百分之五計算之利息。(二)願供擔保請准宣告假執行。
二、被告則以：訴外人陳存德於本票所載之發票日期八十七年一月五日尚在住院，不
    可能簽發本票，又系爭二筆土地之所有權狀從未遺失，而原告卻用補發之所有權
    狀設定抵押權，非無疑義，訴外人陳存德於八十七年二月六日經鈞院宣告禁治產
    ，嗣於八十八年十月三十日向戶政機關申請登記，惟原告於八十九年一月十日辦
    理設定抵押權手續時，竟仍持舊的戶口名簿申請，而當初是原告將訴外人陳存德
    送醫的，原告對於訴外人陳存德被宣告禁治產一事，難謂不知情等語置辯。於本
    院聲明：(一)原告之訴及假執行之聲請均駁回。(二)如受不利之判決，願供擔保請准
    免為假執行。
三、原告主張被告之被繼承人陳存德自八十五年底、八十六年初間，陸續向原告借錢
    ，至八十七年一月五日止合計借款一百萬元，又自八十七年一月五日至八十八年
    十一月十日止，借款合計一百萬元，總計借款二百萬元，訴外人陳存德嗣於八十
    九年一月間簽發面額各一百萬元之本票二紙，同時將系爭二筆土地各設定一百萬
    元抵押權供擔保等情，固據提出本票影本二紙、抵押權設定契約書、他項權利證
    明書及土地登記謄本各二份為證，惟為被告所否認，並執前詞置辯，故本件應審
    究者為：(一)原告與訴外人陳存德間有無消費借貸關係？(二)原告主張不當得利是否
    有理？經查：
  （一）按禁治產人，無行為能力；無行為能力人之意思表示，無效，民法第十五條
        及第七十五條前段分別定有明文。準此，禁治產人於行為時不問精神狀況如
        何，在未撤銷禁治產宣告以前，所為之法律行為均屬無效。本件原告主張其
        與訴外人陳存德間有消費借貸關係，係以本票影本二紙、抵押權設定契約書
        、他項權利證明書及土地登記謄本等件為據，惟該本票並無原本足資核對，
        其形式上真正已非無疑，又其上所載簽發日期雖分別為八十七年一月五日及
        八十八年十一月十日，然原告自承訴外人陳存德係於辦理抵押權設定登記時
        簽發本票等語在卷（見本院九十二年四月二日準備程序筆錄），此節亦據證
        人徐若倩（原名徐月里）到庭證述屬實（見本院九十二年四月十八日準備程
        序筆錄），是訴外人陳存德係與原告偕同辦理抵押權登記，且於當天即八十
        九年一月十日同時簽發上開二紙本票乙節，足堪認定。另訴外人陳存德已於
        八十七年二月六日經本院八十六年度禁字第一七五號裁定宣告禁治產之情，
        復經本院依職權調閱該卷證查明屬實，故訴外人陳存德自斯日起即為禁治產
        人，而無行為能力，不論原告是否知悉訴外人陳存德當時已受禁治產宣告，
        及訴外人陳存德於行為時之精神狀態如何，其所為之法律行為均屬無效，是
        以訴外人陳存德簽發本票及設定抵押權之時間，均於受法院宣告禁治產之後
        所為，應屬無效，從而，原告主張依消費借貸關係請求之部分，即無理由，
        應予駁回。
  （二）次按無法律上之原因而受利益，致他人受損害者，應返還其利益。雖有法律
        上之原因，而其後已不存在者，亦同，民法第一百七十九條定有明文；又依
        不當得利之法則請求返還不當得利，以無法律上之原因而受利益，致他人受
        有損害為其要件（最高法院六十一年台上字第一六九五號判例可資參照）。
        準此，請求依不當得利返還須具備：(一)受有利益(二)無法律上原因(三)致他人受
        損害等要件，原告主張訴外人陳存德向伊借款二百萬元云云，並提出上開證
        物為憑，惟上開證物既均屬無效，已如前述，則原告即不得據此主張訴外人
        陳存德受有借款二百萬元之利益，又原告主張由訴外人陳存德自行申請印鑑
        證明及戶籍謄本資料之行為以觀，可證確實有借款二百萬元之事實云云，然
        訴外人陳存德受法院宣告禁治產之事，已於八十八年十月三十日向戶政機關
        申請登記在案，有戶籍謄本一紙附卷足佐，但其持以辦理抵押權登記之戶籍
        謄本並未登記宣告禁治產一節，顯見前開戶籍謄本係於八十八年十月三十日
        以前申請，加以鑑定證人即高雄市立凱旋醫院醫師蔡東杰於另案具結鑑定稱
        ：「陳存德因酒精性精神病，前後住院治療已達十一次，經治療後還會殘存
        憂鬱、失眠、情緒衝動、控制困難，本個案耗弱狀態是屬階段性，不知病人
        正常狀況能維持多久，若再接觸酒精，會再復發。.... 陳存德住院出去，
        其正常狀態最短只能維持一個月，最長是一年左右。目前狀況穩定，是不接
        受酒精並接受藥物治療，且需病人長期間配合治療，始能復原。」等語（見
        本院八十六年度禁字第一七五號卷訊問筆錄），足認訴外人陳存德因罹患酒
        精性精神病，精神狀態長期處於耗弱程度，而無法正常處理自己事務，參酌
        其生前與原告關係熟稔程度及原告經常協助處理事務等情觀之，訴外人陳存
        德是否有自行申請印鑑證明及戶籍謄本之能力，已非無疑，是以原告自不得
        據此主張確有借款二百萬元之事實存在，此外，原告復無法舉證證明有何交
        付借款之情事，及訴外人陳存德受有二百萬元之利益，則其主張依不當得利
        法律關係請求之部分，亦屬無據，不應准許。
四、綜上所述，原告主張訴外人陳存德生前向其借款二百萬元云云，無足採取，從而
    ，原告依消費借貸、不當得利及繼承之法律關係，請求被告連帶給付二百萬元及
    自起訴狀繕本送達之翌日起至清償日止，按週年利率百分之五計算之利息，為無
    理由，應予駁回。又原告之訴既經駁回，其假執行之聲請亦失所附麗，應併予駁
    回，附此敘明。
五、據上論結，本件原告之訴為無理由，依民事訴訟法第七十八條，判決如主文。
中      華      民      國    九十二    年      五      月    二十二    日
                              臺灣高雄地方法院民事第五庭
~B審判長法官  黃蕙芳
~B      法官  林玉心
~B      法官  鍾素鳳
右為正本係照原本作成。
如不服本判決，應於送達後廿日內，向本院提出上訴狀並表明上訴理由，如於本判決
宣示後送達前提起上訴者，應於判決送達後十日內補提上訴理由書（須附繕本）。
中      華      民      國    九十二    年      五      月    二十二    日
~B法院書記官  黃麗緞


司法院資訊處製作；財團法人民間司法改革基金會備份。
